---
title: "Analyse bases de données"
author: "Aissata Correa & Finafa Hountondji"
date: "2023-12-27"
output: html_document
---

```{r setup, include=FALSE}
knitr::opts_chunk$set(echo = TRUE)
```

## R Markdown
### Importation des données
```{r}
library(readxl)
D=read_excel("aix.xlsx")

```


#Aix-en-Provence

##taux de pauvreté
```{r}

library(dplyr)
# Calculer le seuil de pauvreté (60% du niveau de vie médian)
seuil_pauvrete <- 0.6 * median(D$DISP_TP6018, na.rm = TRUE)

# Ajouter une colonne pour indiquer si chaque individu est en dessous du seuil de pauvreté
D <- D %>% mutate(Below_Poverty_Line = DISP_TP6018 < seuil_pauvrete)

# Calculer le taux de pauvreté
taux_pauvrete <- sum(D$Below_Poverty_Line, na.rm = TRUE) / nrow(D) * 100

# Afficher le taux de pauvreté
cat("Le taux de pauvreté est de", round(taux_pauvrete, 2), "%.\n")


```


#revenu disponible
```{r}
# Ajouter une nouvelle colonne pour le revenu disponible moyen par habitant
D$Revenu_Disponible_Moyen <- (D$DISP_EQ18 / D$DISP_S80S2018) * D$DISP_MED18


head(D)



```


#Revenu disponible
```{r}
# Calcul du revenu disponible au 25e percentile (RD25)
D$RD25 <- D$DISP_Q118 + D$DISP_PACT18 + D$DISP_PPEN18 + D$DISP_PPSOC18 - D$DISP_PIMPOT18
mean()
# Calcul du revenu disponible au 50e percentile (RD50, médiane)
D$RD50 <- D$DISP_MED18 + D$DISP_PACT18 + D$DISP_PPEN18 + D$DISP_PPSOC18 - D$DISP_PIMPOT18
# Calcul du revenu disponible au 75e percentile (RD75)
D$RD75 <- D$DISP_D918 + D$DISP_PACT18 + D$DISP_PPEN18 + D$DISP_PPSOC18 - D$DISP_PIMPOT18
# Afficher le résultat
head(D)  # Affiche les premières lignes du data frame avec les nouvelles colonnes RD25, RD50, RD75

```
#plus important 
```{r}

# Calcul de la répartition en pourcentage
D$PA_percent <- (D$DISP_PACT18 / D$RD50) * 100;
D$PR_percent <- (D$DISP_PPEN18 / D$RD50) * 100
D$RP_percent <- (D$DISP_PPSOC18 / D$RD50) * 100
D$PS_percent <- (D$DISP_PIMPOT18 / D$RD50) * 100

# Afficher le résultat
head(D)  

```
#graphiques
```{r}
pourcentage=c(D$PA_percent,D$PR_percent,D$RP_percent,D$PS_percent)
repartition=c(rep("PA",length(D$PA_percent)),rep("PR",length(D$PR_percent)),rep("RP",length(D$RP_percent)),rep("PS",length(D$PS_percent)))
as.factor(repartition)
boxplot(pourcentage~repartition,xlab="Source des revenus",ylab="Part du revenu disponible", main="Répartition du revenu disponible moyen \n d'un individu vivant à Aix-en-Provence ")

```
#Indice gini
```{r}
mean(D$DISP_GI18)
```
#supprimer au moins 40 lignes voire 45 lignes pour utiliser cette méthode donc revoir la méthode de suppression de lignes sur youtube ou google
```{r}

library(ggplot2)

xg <- data.frame("gini" = D$DISP_GI18, "quartiers" = D$LIBIRIS)
xg <- xg[-c(2, 5, 16, 3, 7, 9, 10, 11, 12, 14, 15, 17, 18, 19, 20, 21, 22, 23, 24, 25, 26, 27, 28, 30, 31, 32, 33, 34, 35, 36, 37, 38, 39, 40, 41, 42, 43, 44, 45, 46, 47, 48, 49, 50, 51, 52, 53), ]

ggplot(xg, aes(x = quartiers, y = gini, group = 1)) +
  geom_line(color = "#00AFBB", linewidth = 0.2) +
  labs(x = "Quartiers", y = "Indice de Gini", title = "Variation de l'Indice de Gini par Quartiers")




```

#nouvelle base de données
```{r}
x <- data.frame("revenu" = D$DISP_Q118, "quartiers" = D$LIBIRIS)
x <- x[-c(2, 5, 16, 3, 7, 9, 10, 11, 12, 14, 15, 17, 18, 19, 20, 21, 22, 23, 24, 25, 26, 27, 28, 30, 31, 32, 33, 34, 35, 36, 37, 38, 39, 40, 41, 42, 43, 44, 45, 46, 47, 48, 49, 50, 51, 52, 53), ]
```
#quartier d'aix en provence 
```{r}

plot(D$DISP_MED18, D$DISP_TP6018, main = "Nuage de points entre la médiane du revenu disponible \n et le taux de pauvreté", xlab = "Médiane du revenu disponible (€)", ylab = "Taux de pauvreté (%)", col = "#00AFBB")
#boxplot(x$revenu ~ x$quartiers,   main = "Diagramme en boîte du revenu disponible au 1er quartile par quartier",   ylab = "Revenu disponible au 1er quartile (€)",  col = "#00AFBB",  las = 2)

#taux de pauvreté
dt<- data.frame("taux" = D$DISP_TP6018, "quartiers" = D$LIBIRIS)
dt <- dt[-c(2, 5, 16, 3, 7, 9, 10, 11, 12, 14, 15, 17, 18, 19, 20, 21, 22, 23, 24, 25, 26, 27, 28, 30, 31, 32, 33, 34, 35, 36, 37, 38, 39, 40, 41, 42, 43, 44, 45, 46, 47, 48, 49, 50, 51, 52, 53,8,13), ]
barplot(dt$taux, names.arg = dt$quartiers, col = "lightgrey",  main = "Taux moyen de pauvreté dans certains quartiers d'Aix-en-Provence", xlab = "Quartiers", ylab = "Taux de pauvreté (%)")


```
### Importation des données

```{r}
library(readxl)
B <- read_excel("base.xlsx")

```

#extraction des villes à étudier

```{r}
#Paris
paris=B[B$COM=="75120",]
#Montpelier
montpellier=B[B$LIBCOM=="Montpellier",]
#Nice
nice=B[B$LIBCOM=="Nice",]
#Lyon
lyon=B[B$COM=="69385",]
#Toulouse
toulouse=B[B$LIBCOM=="Toulouse",]

```

#taux de pauverté moyens des villes étudiées

```{r}
#taux moyen de pauvreté au seuil de 60% par ville
#paris
taux_pauvrete_moyen<- mean(paris$DISP_TP6018, na.rm = TRUE)
#lyon
taux_pauvrete_moyen1<- mean(lyon$DISP_TP6018, na.rm = TRUE)
#toulouse
taux_pauvrete_moyen2<- mean(toulouse$DISP_TP6018, na.rm = TRUE)
#nice
taux_pauvrete_moyen3<- mean(nice$DISP_TP6018, na.rm = TRUE)
#montpellier
taux_pauvrete_moyen4<- mean(montpellier$DISP_TP6018, na.rm = TRUE)
```

#graphiques

```{r}
villes <- c("Paris", "Lyon", "Marseille", "Toulouse","Nice","Montpellier")
taux_pauvrete <- c(21.59851,13.45385,28.42, 21.63714, 21.20148, 27.67778)
T<- data.frame(Ville = villes, Taux_Pauvrete_Moyen = taux_pauvrete)

#graphique à barres
barplot(T$Taux_Pauvrete_Moyen, names.arg = T$Ville, col = "lightgrey", main = "Taux de Pauvreté Moyen par Ville", xlab = "Villes", ylab = "Taux de Pauvreté Moyen (%)")

```

#revenus disponibles

```{r}
#paris
rp <-paris$DISP_PACT18 + paris$DISP_PPEN18 + paris$DISP_PPAT18 +paris$DISP_PPLOGT18 - paris$DISP_PIMPOT18
mean(rp)*100
#lyon
rl<-lyon$DISP_PACT18 + lyon$DISP_PPEN18 + lyon$DISP_PPAT18 +lyon$DISP_PPLOGT18 - lyon$DISP_PIMPOT18
mean(rl)*100
#toulouse
rt<-toulouse$DISP_PACT18 + toulouse$DISP_PPEN18 + toulouse$DISP_PPAT18 +toulouse$DISP_PPLOGT18 - toulouse$DISP_PIMPOT18
mean(rt)*100
#nice
rn<-nice$DISP_PACT18 + nice$DISP_PPEN18 + nice$DISP_PPAT18 +lyon$DISP_PPLOGT18 -nice$DISP_PIMPOT18
mean(rn)*100
#montpellier"
rm<-montpellier$DISP_PACT18 +montpellier$DISP_PPEN18 + montpellier$DISP_PPAT18 +montpellier$DISP_PPLOGT18 - montpellier$DISP_PIMPOT18
mean(rm)*100


```

#graphique

```{r}
revenu_dispo <- c(13549.86,14081.11,14213,13193.22,13098.82,12763.69)
R<- data.frame(Ville = villes, Revenu_Disponible = revenu_dispo)

#graphique à barres
barplot(R$Revenu_Disponible, names.arg =R$Ville, col = "lightgreen", main = "Revenus disponible moyen par Ville", xlab = "Villes", ylab = " Revenu disponible Moyen")
```

#graphique

```{r}
plot(revenu_dispo,taux_pauvrete, 
     main = "Nuage de points entre le revenu disponible moyen \n et le taux de pauvreté",
     xlab = "Revenu disponible moyen (€)",
     ylab = "Taux de pauvreté (%)",
     col = "skyblue")

```



# Analyse descritive de la ville de Toulon

```{r}
#Toulon
toulon=B[B$LIBCOM=="Toulon",]
library(dplyr)
# Calculer le seuil de pauvreté (60% du niveau de vie médian)
seuil_pauvrete <- 0.6 * median(toulon$DISP_TP6018, na.rm = TRUE)
# Ajouter une colonne pour indiquer si chaque individu est en dessous du seuil de pauvreté
toulon <- toulon %>% mutate(Below_Poverty_Line = DISP_TP6018 < seuil_pauvrete)
# Calculer le taux de pauvreté
taux_pauvrete <- sum(toulon$Below_Poverty_Line, na.rm = TRUE) / nrow(toulon) * 100

# Calcul du revenu disponible au 25e percentile (RD25)
toulon$RD25 <- toulon$DISP_Q118 + toulon$DISP_PACT18 + toulon$DISP_PPEN18 + toulon$DISP_PPSOC18 - toulon$DISP_PIMPOT18
mean(toulon$RD25)
# Calcul du revenu disponible au 50e percentile (RD50, médiane)
toulon$RD50 <- toulon$DISP_MED18 + toulon$DISP_PACT18 + toulon$DISP_PPEN18 + toulon$DISP_PPSOC18 - toulon$DISP_PIMPOT18
mean(toulon$RD50)
# Calcul du revenu disponible au 75e percentile (RD75)
toulon$RD75 <- toulon$DISP_D918 + toulon$DISP_PACT18 + toulon$DISP_PPEN18 + toulon$DISP_PPSOC18 - toulon$DISP_PIMPOT18
mean(toulon$RD75)
# Calcul de la répartition en pourcentage
toulon$PA_percent <- (toulon$DISP_PACT18 / toulon$RD75) * 100;
mean(toulon$PA_percent)
toulon$PR_percent <- (toulon$DISP_PPEN18 / toulon$RD75) * 100;
mean(toulon$PR_percent)
toulon$RP_percent <- (toulon$DISP_PPSOC18 / toulon$RD75) * 100;
mean(toulon$RP_percent)
toulon$PS_percent <- (toulon$DISP_PIMPOT18 / toulon$RD75) * 100
mean(toulon$PS_percent)
#indice de gini 
mean(toulon$DISP_GI18)

#graphiques
revenu <- c("PA", "PR", "RP", "PS")
part <- c(19.62893,9.769858,9.769858,-4.687815)
P<- data.frame(Revenu = revenu, Part_revenu = part)

#graphique à barres
barplot(P$Part_revenu, names.arg = P$Revenu, col = "skyblue", 
        main = "Répartition du revenu disponible moyen d'un individu vivant à Toulon",
        xlab = "Source des revenus", ylab = "Part du revenu disponible (%)")

plot(toulon$DISP_MED18, toulon$DISP_TP6018, 
     main = "Nuage de points entre la médiane du revenu disponible \n et le taux de pauvreté",
     xlab = "Médiane du revenu disponible (€)", ylab = "Taux de pauvreté (%)", col = "lightgreen")


```

#indice gini

```{r}
xt <- data.frame("gini" = toulon$DISP_GI18, "quartiers" = toulon$LIBIRIS)
xt <- xt[-c(56,58,3,4,6, 5, 16, 3, 7, 9, 10, 11, 12, 14, 15, 17, 18, 19, 20, 21, 22, 23, 24, 25, 26, 27, 28, 30, 31, 32, 33, 34, 35, 36, 37, 38, 39, 40, 41, 42, 43, 44, 45, 46, 48, 49, 50, 51, 52, 53,65,66,62,64,55,13,69,70,57,61,59,47,2,29,60), ]
#boxplot(xt$gini~xt$quartiers,xlab = "Quartiers",  ylab = "Indice de Gini", main = "l'Indice de Gini dans les Quartiers de Toulon")
#taux de pauvreté
xt1<- data.frame("taux" = toulon$DISP_TP6018, "quartiers" = toulon$LIBIRIS)
xt1 <- xt1[-c(56,58,3,4,6, 5, 16, 3, 7, 9, 10, 11, 12, 14, 15, 17, 18, 19, 20, 21, 22, 23, 24, 25, 26, 27, 28, 30, 31, 32, 33, 34, 35, 36, 37, 38, 39, 40, 41, 42, 43, 44, 45, 46, 48, 49, 50, 51, 52, 53,65,66,62,64,55,13,69,70,57,61,59,47,2,29,60,54), ]

barplot(xt1$taux, names.arg = xt1$quartiers, col = "lightgrey",  main = "Taux moyen de pauvreté dans certains quartiers de Toulon", xlab = "Quartiers", ylab = "Taux de pauvreté (%)")
#revenu disponible
xt2<- data.frame("revenu" = toulon$RD75, "quartiers" = toulon$LIBIRIS)
xt2 <- xt2[-c(56,58,3,4,6, 5, 16, 3, 7, 9, 10, 11, 12, 14, 15, 17, 18, 19, 20, 21, 22, 23, 24, 25, 26, 27, 28, 30, 31, 32, 33, 34, 35, 36, 37, 38, 39, 40, 41, 42, 43, 44, 45, 46, 48, 49, 50, 51, 52, 53,65,66,62,64,55,13,69,70,57,61,59,47,2,29,60), ]
barplot(xt2$revenu, names.arg = xt2$quartiers, col = "lightgrey", 
        main = "Revenu pour les 75% habitants de certains quartiers de Toulon",
        xlab = "Quartiers", ylab = "Revenu")
```


# Marseille
```{r}
E = read_xlsx("marseille.xlsx")
G = read_xlsx("toulon.xlsx")
```

```{r}
#Marseille globalement
mean(E$DISP_Q118)
mean(E$DISP_MED18)
mean(E$DISP_Q318)


marseille=c(mean(E$DISP_PACT18), mean(E$DISP_PPEN18), mean(E$DISP_PPAT18), mean(E$DISP_PPSOC18)); 

barplot(marseille,names.arg=c("RA", "PR", "RP", "PS"), xlab="Source des revenus", ylab="Part du revenu disponible", main="Répartition du revenu disponible moyen d'un individu \n vivant à Marseille")

#indice de gini à marseille
mean(E$DISP_GI18)

#taux moyen réservé aux impôts
mean(E$DISP_PIMPOT18)
```

## taux de pauvreté
```{r}
#taux moyen de pauvreté au seuil de 60% par arrondissement
taux_moyen<-aggregate(E$DISP_TP6018, list(E$LIBCOM), FUN=mean, na.rm=T)

Tau = data.frame(taux_moyen$Group.1, taux_moyen$x)
permutation<-order(Tau$taux_moyen.x, decreasing = T)
taux_moyen_arron<-Tau[permutation,]
colnames(taux_moyen_arron)<-c("Arrondissement", "Taux moyen de pauvreté")
taux_moyen_arron
min(taux_moyen_arron$`Taux moyen de pauvreté`); max(taux_moyen_arron$`Taux moyen de pauvreté`)


tableau=taux_moyen_arron[1:8,]
tableau

barplot(tableau$`Taux moyen de pauvreté`, names.arg = tableau$Arrondissement, xlab="Arrondissement", ylab="Taux moyen", main="Top 8 des arrondissements de Marseille pour le taux moyen \n de pauvreté au seuil de 60% ")
```

## revenu moyen 
```{r}
Q2=aggregate(E$DISP_MED18, list(E$LIBCOM), FUN=mean, na.rm=T)
Q2=data.frame(Q2$Group.1, Q2$x)
ordre2<-order(Q2$Q2.x, decreasing=T)
Q2=Q2[ordre2,]
colnames(Q2)<-c("arrondissement", "Q2");Q2

Q2t=Q2[1:8,]

barplot(Q2t$Q2, names.arg = Q2t$arrondissement, xlab="Arrondissement", ylab="Médiane", main="Top 8 des arrondissements de Marseille pour la médiane \n  du revenu disponible")

```

## indice de gini
```{r}
gini=aggregate(E$DISP_GI18, list(E$LIBCOM), FUN=mean)
gini=data.frame(gini$Group.1, gini$x)
colnames(gini)<-c("arrondissement", "indice de gini")
giniordre<-order(gini$`indice de gini`, decreasing=T)
gini=gini[giniordre,];gini

ginit=gini[1:8,]
boxplot(gini$`indice de gini`~gini$arrondissement, xlab="arrondissement", ylab="indice de Gini", main="Indice de Gini pour les arrondissements de Marseille")
```

# Analyse descriptive bivariée
```{r}

#marseille
plot(E$DISP_MED18, E$DISP_TP6018, xlab="Revenu disponible moyen",ylab="Taux de pauvreté", main="Nuage de points entre le revenu disponible moyen \n et le taux de pauvreté à Marseille", col="red")

#aix-en-provence
plot(D$DISP_MED18, D$DISP_TP6018, xlab="Revenu disponible moyen",ylab="Taux de pauvreté", main="Nuage de points entre le revenu disponible moyen \n et le taux de pauvreté à Aix-en-Provence", col="blue")

#toulon
plot(G$DISP_MED18, G$DISP_TP6018, xlab="Revenu disponible moyen",ylab="Taux de pauvreté", main="Nuage de points entre le revenu disponible moyen \n et le taux de pauvreté à Toulon", col="green")
```


## Tests de corrélation
```{r}
#test de corrélation entre le revenu et le taux de pauvreté

#Marseille
cor.test(E$DISP_MED18, E$DISP_TP6018)

#Aix-en-Provence
cor.test(D$DISP_MED18, D$DISP_TP6018)

#Toulon
cor.test(G$DISP_MED18, G$DISP_TP6018)
```

## Comparaison des revenus des trois villes
```{r}
revenu_marseille = E$DISP_MED18
revenu_aix = D$DISP_MED18
revenu_toulon = G$DISP_MED18

revenu = c(revenu_marseille, revenu_aix, revenu_toulon)
ville=c(rep("marseille", length(revenu_marseille)),rep("aix", length(revenu_aix)), rep("toulon", length(revenu_toulon)))
ville=as.factor(ville)
H = data.frame(revenu, ville); H
```


```{r}
# anova
monaov=aov(revenu~ville); summary(monaov)

# homogénéité des variances
leveneTest(monaov)

# normailté des résidus
shapiro.test(monaov$residuals)
hist(monaov$residuals, freq=F, main="histogramme des résidus", xlab="résidus")
curve(dnorm(x,mean(monaov$residuals),sd(monaov$residuals)), add=T)
```

```{r}
plot(TukeyHSD(monaov))
```


